【裁判字號】    92,訴,541
【裁判日期】    920527
【裁判案由】    原住民保留地
【裁判全文】
臺北高等行政法院裁定                              九十二年度訴字第五四一號
  原      告  甲○○○
  被      告  行政院原住民族委員會（中部辦公室）
  代  表  人  陳建年（主任委員）
右當事人間因原住民保留地事件，原告不服行政院中華民國九十一年十二月十日院台
訴字第○九一○○九一三九一號訴願決定，提起行政訴訟，本院裁定如左：
    主  文
本件移送台中高等行政法院。
    理  由
一、按因不動產之公法上權利或法律關係涉訟者，專屬不動產所在地之行政法院管轄
    ，行政訴訟法第十五條定有明文。又訴訟之全部或一部，法院認為無管轄權者，
    依原告聲請或依職權以裁定移送於其管轄法院，民事訴訟法第二十八條第一項之
    規定，亦為行政訴訟法第十八條明定準用於行政訴訟。
二、事實經過略述如下：
  Ａ、本件原告因不服被告於民國（下同）九十一年三月十二日以台（九十一）原民
      中字第九一五○一九四號函回覆南投縣政府原住民行政局，就有關原告申請租
      用南投縣仁愛鄉○○段一八七六號原住民保留地表示之法律見解，乃向行政院
      提起訴願。
  Ｂ、行政院則認為，系爭台（九十一）原民中字第九一五○一九四號函為被告對於
      南投縣政府原住民行政局請求核示事項所為之指示，為上級機關對下級機關本
      於職權所行之指揮監督，不構成行政處分。況且，就申請租用公有土地所生之
      爭執，係屬私法關係，不得循行政救濟程序請求救濟，乃為訴願不受理之決定
      。
  Ｃ、原告於收受訴願決定書後，猶未甘服，遂於法定期間內向本院提起行政訴訟。
三、本院之判斷：
  Ａ、行政法院對於個別案件自受理至宣判須始終具有合法之管轄權，如對於權限之
      有無辨別不當或違背專屬管轄之規定者，其判決則屬當然違背法令，當事人得
      以上訴救濟之（行政訴訟法第二百四十二條、第二百四十三條第二項第三款參
      照）。
  Ｂ、又查關於「租用公有原住民保留地」之爭議是否為「公法性質」之爭議，固然
      屬於本件訴訟之重要爭點（訴願機關為訴願不受理之諭知，即是認為本件非屬
      公法上爭議）。然而本院在此有必要特別說明；「管轄權限之有無」與「案件
      係屬公法爭議」固然同屬為「訴訟合法要件」，必須於進行實體爭議審查前優
      先判斷之。惟管轄權之認定因實體爭議性較低，屬更基礎之訴訟要件，應優先
      於較具實體爭議性質之案件公私法定性進行判斷。
  Ｃ、是以關於前述租用原住民保留地是否為公法性質爭議之釐清，應置於行政法院
      對本案是否具有管轄權之判斷後，換言之，在判斷行政法院是否具有合法管轄
      權時，應從形式上依照原告之主張認定本案屬於公法爭議，再由有管轄權之法
      院對案件爭議性質作出終局性之認定。
  Ｄ、本件原告所擬租用之系爭土地坐落於南投縣仁愛鄉，核屬台中高等行政法院之
      地域管轄範圍，參諸前揭行政訴訟法第十五條之規定，本件爭議應移轉於台中
      高等行政法院管轄。
  Ｅ、至於原訴願決定所持之另一項理由：被告九十一年三月十二日以台（九十一）
      原民中字第九一五○一九四號函不構成行政處分，此部份之判斷涉及原告應以
      何種類型之行政訴訟救濟其權利，須於前述管轄權以及公法性質等兩項爭議解
      決後，始有判斷此項程序要件之必要。本院對於本案既無合法管轄權，此部份
      法律爭點之判斷，亦無審酌之餘地，在此一併敘明如上。
據上論結，本院對於本件行政訴訟並不具有管轄權，應移轉於台中高等行政法院管轄
，爰依行政訴訟法第十五條、行政訴訟法第十八條、民事訴訟法第二十八條第一項裁
定如主文。
中      華      民      國    九十二    年      五      月    二十七    日
                                  臺北高等行政法院  第五庭
                                            審判長  法  官  張瓊文
                                                    法  官  黃清光
                                                    法  官  帥嘉寶
右為正本係照原本作成。
如不服本裁定，應於送達後十日內向本院提出抗告狀（須按他造人數附繕本）。
中      華      民      國    九十二    年      五      月    二十七    日
                                                    書記官  林麗美


司法院資訊處製作；財團法人民間司法改革基金會備份。
